臺灣高等法院民事判決　　　　　　　　 99年度上易字第983號
上　訴　人　嘉翔建設股份有限公司
法定代理人　林雨生
訴訟代理人　張立業律師
複　代理人　陳冠州律師
被　上訴人　郭慶國
兼訴訟代理
人　　　　　周方慰
上列當事人間撤銷詐害行為事件，上訴人對於中華民國99年8月
30日臺灣臺北地方法院99年度訴字第390號第一審判決提起上訴
，本院於100年1月18日言詞辯論終結，判決如下：
    主  文
上訴駁回。
第二審訴訟費用由上訴人負擔。
    事實及理由
一、上訴人主張：上訴人公司前任董事長胡錦輝（原名：魏錦輝
    ）偽造以上訴人名義為發票人之本票多紙，作為「擔保票據
    」予被上訴人郭慶國（下稱郭慶國）。嗣郭慶國於民國85年
    8月14日執面額新臺幣（下同）3,000萬元本票(下稱系爭本
    票)聲請原法院85年度票字第16755號裁定准予強制執行(下
    簡系爭本票裁定)，並於94年6月29日據以聲請94年度執字第
    24268號強制執行（下稱系爭執行事件），於95年5月30日受
    分配2,149萬8,324元。惟上訴人並未積欠郭慶國系爭本票債
    權，上訴人乃請求郭慶國返還前揭受分配之不當得利，經原
    審於98年1月21日以97年度重訴字第73號判決上訴人勝訴確
    定。詎郭慶國竟於96年3月30日富邦綜合開發股份有限公司
    （下稱富邦公司）增資時，無償贈與被上訴人周方慰（下稱
    周方慰）股東出資100萬元，減低上訴人所得受清償之額度
    ，而有害於上訴人對郭慶國之不當得利債權，上訴人自得依
    民法第244條第1項、第242條規定，請求：郭慶國於96年3月
    30日贈與周方慰100萬元之行為應予撤銷。周方慰應返還郭
    慶國100萬元，並由上訴人代位受領。原審判決上訴人敗訴
    ，上訴人聲明不服提起上訴，上訴聲明：原判決關於駁回上
    訴人後開第二項之訴部分廢棄。郭慶國於96年3月30日贈與
    周方慰100萬元之行為應予撤銷。周方慰應返還郭慶國100萬
    元，並由上訴人代位受領。（上訴人於原審另提起先位之訴
    ，聲明：被上訴人間就起訴狀附件1「富邦綜合開發股份有
    限公司股東繳納現金股款明細表」所示之股東周方慰繳納現
    金股款100萬元，於96年3月30日所為之贈與行為應予撤銷。
    周方慰基於前項贈與行為而在富邦公司所登記之股權10萬股
    ，應移轉登記予郭慶國。經原審判決上訴人敗訴，上訴人聲
    明不服提起上訴後，於本院100年1月18日撤回上訴在案）。
二、被上訴人則以：郭慶國為酬傭周方慰居間購買嘉義縣大林鎮
    上林里頂員林8號房地不動產，及請求周方慰擔任購買前開
    不動產向銀行借款之連帶保證人，暨央請周方慰擔任富邦公
    司執行董事，始於96年3月30日贈與100萬元予周方慰，並匯
    入富邦公司之合作金庫帳戶內，周方慰因之成為富邦公司之
    股東及董事。又上訴人對郭慶國訴請確認系爭本票債權不存
    在、撤銷系爭執行事件，係於96年10月25日判決上訴人勝訴
    確定，上訴人另對郭慶國訴請返還不當得利訴訟，則係在98
    年6月1日始判決上訴人勝訴確定，故在96年10月25日或98年
    6月1日前，上訴人對郭慶國並無任何債權存在，郭慶國早於
    96年3月30日即將100萬元作為報酬及附負擔贈與形式交付周
    方慰。另上訴人於95年5月30日前已供擔保聲請假扣押執行
    郭慶國所分得分配款2,149萬8,324元，是郭慶國在96年3月3
    0日時之資產、信用等尚足清償對上訴人之不當得利債務，
    對債務之清償即無妨礙。且郭慶國於95至96年間名下之積極
    財產與消極財產總和計算後仍高達1億元以上，縱郭慶國於9
    6年3月30日將現金100萬元贈與周方慰，不能認有害及上訴
    人之債權等語，資為抗辯。答辯聲明：上訴駁回。
三、兩造不爭執事項（見本院卷第182頁反面）：
  (一)郭慶國執有上訴人名義所簽發面額3,000萬元系爭本票，對
    上訴人取得系爭本票裁定及確定證明書，並於94年6月29日
    向原法院聲請系爭執行事件，並於95年5月22日製作分配表
    ，郭慶國於95年5月30日受分配2,149萬8,324元。上訴人則
    以原法院95年度執全字第2035號事件執行假扣押郭慶國上開
    分配款。
  (二)上訴人就3,000萬元系爭本票提起確認債權不存在之訴及撤
    銷系爭執行程序之訴，經最高法院於96年10月25日以96年台
    上字第2367號判決上訴人勝訴確定。
  (三)上訴人復於97年1月2日對被上訴人提起返還不當得利之訴，
    經原法院以97年重訴字73號判決上訴人勝訴，並於98年6月1
    日確定。
  (四)郭慶國於96年3月30日經董事會選任為富邦公司董事長，於9
    6年3月30日給與現金100萬元予周方慰。
  (五)郭慶國及周方慰間於96年3月30日為系爭100萬元財產移轉行
    為之前，郭慶國對訴外人李秀英及林文華二人，即分別存有
    債務。且訴外人李秀英、林文華分別於97年4月間持上開債
    權之執行名義，向原法院聲請強制執行查封系爭2,149萬8,3
    24元受償，致上訴人僅獲得分配款50%即1,074萬9,162元。
四、上訴人主張郭慶國於96年3月30日無償贈與周方慰100萬元之
    法律行為，有害及上訴人對郭慶國不當得利債權，爰訴請撤
    銷該無償贈與行為，周方慰應返還100萬元予郭慶國，並由
    上訴人代位受領等語。惟為被上訴人否認，並以前揭情詞置
    辯，查：
  (一)被上訴人間於96年3月30日之行為是否為無償行為？
    本件上訴人主張郭慶國於96年3月30日現金匯款100萬元予周
    方慰任富邦公司股東，係郭慶國無償贈與，業據提出股東繳
    納現金股款明細表為證（見原審98年度審訴字第6644號卷「
    「下稱6644號卷」第10頁) 。雖為被上訴人否認，並抗辯稱
    該100萬元係周方慰居間郭慶國以2億元購買嘉義縣大林鎮上
    林里頂員林8號不動產之酬謝款，及請求周方慰擔任購買前
    開不動產1億6千萬元銀行借款之連帶保證人，暨央請周方慰
    擔任富邦公司執行董事之對價云云。惟周方慰於原法院97年
    重訴字第1053號分配表異議之訴事件中，曾於98年6月9日作
    證稱：「我的股份是郭慶國謝謝我介紹這個案子，所以把股
    份贈予(按係與之誤)給我」等語（見6644號卷第83頁)。核
    上訴人係於98年11月30日始行提起本件訴訟，有起訴狀在卷
    可考（見6644號卷第5頁)，故周方慰前於另案所為前揭陳證
    ，既未預期將有本件訴訟，其就系爭100萬元用途為何？自
    應以斯時所陳郭慶國為酬謝周方慰所為之贈與云云，較與事
    實相符。故上訴人主張100萬元係被上訴人間無償贈與，應
    可採信。被上訴人嗣抗辯稱100萬元係居間不動產之對價報
    酬而係有償云云，惟其未能就如何居間使不動產買賣成交乙
    事，舉證以實自，要無足取信。至被上訴人抗辯稱系爭100
    萬元係附負擔贈與部分，不僅周方慰於前揭分配表異議之訴
    作證時未曾述及，且周方慰擔任1億6千萬元連帶保證人，要
    與贈與100萬元之價額顯不相當。至周方慰擔任富邦公司執
    行董事，是否給予報酬，亦與郭慶國無涉，郭慶國要無使周
    方慰負擔前揭義務而贈與周方慰100萬元之意思至明。被上
    訴人抗辯100萬元係有償行為、或附負擔之贈與云云，殊無
    足取。
  (二)上訴人得否依民法第244條第1項規定撤銷被上訴人間100萬
    元贈與行為?
  1.按債務人所為之無償行為，有害及債權者，債權人得聲請法
    院撤銷之，民法第244條第1項定有明文。所謂害及債權乃債
    務人之行為，致債權不能獲得滿足，亦即因債務人之行為致
    積極的減少財產，或消極的增加債務，因而使債權陷於清償
    不能、困難或遲延之狀態。又若債務人為減少財產或增加債
    務之行為，而其財產、信用及勞務等，尚足以清償債務時，
    對於債權既無妨礙，自不得撤銷之。另債權人得撤銷債務人
    之詐害行為，以債權成立後所為之者為限，且債務人限於無
    資力，但債務人於行為時，如尚有資力清償債務，縱其結果
    ，致債務人之財產日形減少，仍不得撤銷之。
  2.上訴人對郭慶國不當得利債權何時發生？
    郭慶國持系爭本票裁定聲請系爭執行事件，於95年5月30日
    受分配2,149萬8,324元。惟郭慶國對上訴人並無任何消費借
    貸債權或本票債權，且郭慶國應返還上訴人受分配之2,149
    萬8,324元本息不當得利，此分經原法93年重訴字第1180號
    判決、本院94年度重上字第326號判決、最高法院96年台上
    字第2367號確定判決確定、原法院97年度重訴字第73號判決
    確定（見6644號卷第24頁至第44頁、第50頁至第56頁)。是
    郭慶國無法律上原因，卻於95年5月30日受分配2,149萬8,32
    4元之利益，上訴人對郭慶國不當得利債權自郭慶國於95年5
    月30日受領2,149萬8,324元分配款時即已發生。被上訴人抗
    辯稱上訴人對郭慶國不當得利債權於96年10月25日即前揭確
    認本票債權不存在訴訟確定日、或98年6月1日即前揭97年度
    重訴字第73號判決確定時始行發生云云，洵屬無據。
  3.郭慶國於96年3月30日無償贈與100萬元予周方慰時，是否無
    資力不能清償前欠上訴人2,149萬8,324元不當得利債務？
    郭慶國雖於95年5月30日對上訴人負有2,149萬8,324元之不
    當得利債務。惟上訴人旋即於96年5月30日提供擔保聲請原
    法院94年度執字第24268號假扣押執行郭慶國因系爭執行事
    件所受分配之2,149萬8,324元（嗣經撤回執行，再於97年2
    月12日以97年度執全字第408號假扣押執行，見本院98年度
    重上字第532號判決理由三、兩造不爭執之事項(一)，本院卷
    第210頁)，有本院調閱該執行卷查明屬實，且為兩造所不爭
    。而該假扣押案款嗣經原法院97年度執字第35186號強制執
    行時，雖尚有訴外人林文華、李秀英參與分配，惟其中林文
    華主張對郭慶國400萬元本票債權部分，係於96年11月30日
    簽發本票時始行發生，此部分債權於郭慶國96年3月30日贈
    與100萬元予周方慰時尚未發生，故計算郭慶國於96年3月30
    日之消極債權部分，此部分自予剔除。至郭慶國雖前於95年
    12月13日簽發面額本票2,221萬元本票交付李秀英，即經李
    秀英就該本票債權參與分配，此觀上訴人提出本院98年度重
    上字第532號分配表異議之訴判決主文至明(見本院卷第207
    頁，依該判決主文李秀英僅得就其中1,721萬元參與分配，
    尚未確定)，是上訴人嗣縱未能就2,149萬8,324元假扣押案
    款全額取償，即以李秀英就2,221萬元參與分配債權計算，
    上訴人約可分配10,574,140元「21,498,324X21,498,324/(2
    1,498,324+22,210,000)，元以下四捨五入」，即上訴人就
    其對郭慶國前揭不當得利債權中1,092萬4,184元(21,498,32
    4-10,574,140=10,924,184)未能獲得滿足，但郭慶國前曾於
    96年6月12日主張其無資力支出訴訟費用而聲請訴訟救助，
    經本院調閱其財產總歸戶資料查明郭慶國於95年間名下財產
    包括95年利息所得2,837元、房屋3筆、土地42筆、車子1部
    ，總額高達1,779萬2,680元，有調閱本院96年度聲字第240
    號卷附稅務電子閘門財產所得調件明細表可憑(見該卷第11
    頁至第55頁)，本院因而否准郭慶國訴訟救助之聲請。是郭
    慶國於96年3月30日斯時之資力扣除無償贈與周方慰100萬元
    後，尚有資力清償對上訴人其餘不當得利債務，其對於上訴
    人不當得利債權既無妨礙，揆諸前揭說明，上訴人自不得嗣
    後因執行扣押分配款未能完全取償而訴請撤銷之。上訴人以
    郭慶國於斯時自陳無資力支出訴訟費用，卻仍贈與周方慰
    100萬元，顯有詐害其債權云云，要無足取。
  4.上訴人雖另抗辯稱郭慶國因不當查封、假扣押上訴人財產，
    郭慶國應賠償上訴人930萬5,600元本息云云，固據提出原法
    院97年度重訴字第1048號判決為證(見原審99年度訴字第390
    號卷「下稱390號卷」第49頁至第57頁)。惟郭慶國前為執行
    其對上訴人假扣押，曾以上訴人為擔保利益人提存擔保金1,
    000萬元，有臺灣士林地方法院提存所函可憑（見390號卷第
    67頁）。是上訴人就郭慶國前揭不當查封、假扣押所受之損
    害930萬5,600元本息，即得就郭慶國提存之1,000萬元享有
    質權人之優先受償利權利。上訴人雖抗辯稱郭慶國提存之1,
    000萬元，已包含在前揭1,779萬2,680元內，故不得重複算
    入郭慶國之積極權財產云云。惟郭慶國前揭1,779萬2,680元
    資產係95年利息所得2,837元、房屋3筆、土地42筆、車子1
    部等，已如前述，依稅務電子閘門財產所得調件明細表所示
    並未包含其所提存之1,000萬元，而上訴人就此亦未能舉證
    以明其實，上訴人據以主張郭慶國積極財產應扣除該1,000
    萬元云云，要無所據。
  (三)綜上，上訴人主張郭慶國於96年3月30日無償贈與現金100萬
    元予周方慰，雖屬可採，惟上訴人另主張郭慶國斯時因之積
    極財產減少，已侵害其對郭慶國之債權，不足為採。是以上
    訴人據以依民法第244條第1項、第242條規定，訴請撤銷郭
    慶國於96年3月30日無償贈與100萬元予周方慰之法律行為，
    並請求周方慰將該100萬元返還郭慶國，並由上訴人代為受
    領，不應准許。
五、綜上，上訴人本於民法第244條第1項、第242條規定，訴請
    撤銷郭慶國於96年3月30日無償贈與100萬元予周方慰之法律
    行為，並請求周方慰將該100萬元返還郭慶國，並由上訴人
    代為受領，不應准許。原審為上訴人敗訴之判決，並無不合
    。上訴意旨指摘原判決此部分不當，求予廢棄改判，為無理
    由，應予駁回。
六、本件事證已明，兩造其餘攻擊防禦方法及未經援用之證據，
    經本院審酌後，核與本件之結論，不生影響，爰不一一贅述
    ，附此敘明。
七、據上論結，本件上訴為無理由，依民事訴訟法第449條第1項
    、第78條，判決如主文。
中    華    民    國   100    年    2     月    1     日
                  民事第八庭
                        審判長法  官  許正順
                              法  官  連正義
                              法  官  蘇芹英
正本係照原本作成。
不得上訴。
中    華    民    國   100    年    2     月    1     日
                              書記官  陳建邦